【裁判字號】    94,訴,215
【裁判日期】    950511
【裁判案由】    塗銷抵押權登記
【裁判全文】
臺灣臺南地方法院民事判決               94年度訴字第215號
原      告  台中商業銀行股份有限公司
法定代理人  蔡裕芳
訴訟代理人  陳彥良
            乙○○
被      告  丙○○
            甲○○
上列當事人間請求塗銷扺押權登記事件，經本院於民國95年4月
27日言詞辯論終結，判決如下：
    主    文
被告丙○○、甲○○間於民國九十二年十二月二十三日就坐落臺
南縣安定鄉○○段一二四之一、一二四之二地號土地所為新臺幣
佰萬元之抵押權設定行為，應予撤銷。
被告甲○○應將上開土地於民國九十二年十二月二十三日經臺南
縣新化地政事務所以九十二年新地普字第一五四五四０號收件之
佰萬元抵押權設定登記予以塗銷。
訴訟費用由被告連帶負擔。
    事    實
甲、原告方面：
一、聲明：
  (一)先位聲明
  1.確認被告丙○○與被告甲○○間，就坐落臺南縣安定鄉○○
    段124之1、124之2地號土地，於民國92年12月23日經臺南縣
    新化地政事務所以92年新地普字第154540號所設定之新台幣
    300萬元抵押權所擔保之債權不存在。
  2.被告甲○○應將前開抵押權登記塗銷。
  (二)備位聲明：如主文所示。
二、陳述：
  (一)被告丙○○於91年11月28日，向原告借款新台幣（下同）40
    萬元，及申請額度7萬元之現金卡使用，約定應按月攤還本
    息，如不依約履行，即喪失期限利益，被告丙○○取得借款
    及將借款額度支借後，分別於92年9月28日、92年11月21日
    起即未依約清償，依約債務已視為全部到期。嗣原告對被告
    丙○○取得執行名義後即進行調查被告丙○○之資產，於93
    年2月11日查閱臺南縣安定鄉○○段124之1、124之2地號土
    地（下稱系爭土地）之土地登記謄本時，發現系爭土地竟於
    92年12月23日遭被告丙○○設定300萬元之抵押權（下稱系
    爭抵押權）予被告甲○○。
  (二)被告二人間所設定之抵押權高達300萬元，但抵押權設定契
    約書上約定之利息、遲延利息及違約金，竟均為「無」，與
    一般社會交易習慣「依照各個契約約定」不同。又被告丙○
    ○對原告之借款分別自92年9月28日、92年11月21日未依約
    清償，旋即於92年12月23日設定系爭抵押權予被告甲○○，
    且原告前於93年8月19日聲請本院執行處強制執行時，曾就
    系爭土地估價，系爭土地價格僅約1,157,000元，被告二人
    竟設定高達2倍之一般抵押權，顯見被告二人為逃避被告丙
    ○○之資產將來遭強制執行，通謀以虛偽之意思為不實之抵
    押權設定契約，辦理系爭抵押權設定登記以詐害原告之債權
    。被告二人既係通謀而為虛偽之抵押權設定之意思表示，其
    意思表示無效，該契約不成立，其抵押權設定契約既不成立
    ，被告甲○○即應將系爭抵押權登記塗銷，故請求判決如先
    位聲明所示。
  (三)縱認被告甲○○對被告丙○○之債權為真，惟本件被告二人
    所設定之抵押權為一般抵押權，而一般抵押權必先有被擔保
    之債權存在，而後抵押權始得成立，系爭抵押權高達300萬
    元，非謂小額，非一般社會大眾可輕易提出支付，且系爭抵
    押權利息、違約金之約定均為無，依經驗法則應可認定該抵
    押權所擔保之債權並不存在，系爭抵押權應不成立，僅係無
    償登記行為，而被告丙○○除系爭土地外已無其他具執行實
    益之資產，且系爭土地經鑑價亦不足清償系爭抵押權，顯有
    害及原告之債權，為此爰依民法第244條第1項之規定，備位
    請求撤銷系爭抵押權設定行為，並塗銷系爭抵押權之登記。
三、證據：提出貸款契約書、系爭土地之登記謄本、系爭土地不
    動產估價報告書、交易明細、被告丙○○93年度財稅資料等
    為證，並聲請調閱被告甲○○、訴外人陳楊嬌設於台中縣大
    里市農會帳戶於92、93年之交易明細。
乙、被告丙○○方面：
一、聲明：原告之訴駁回。
二、陳述：伊在91、92年間，因為生意上需要資金週轉，開始向
    被告甲○○借款，或以自己簽發之票據，或以楊於潘、謝文
    永為發票人之客票向被告甲○○調現，其後因客票跳票，伊
    也週轉不靈，所以積欠被告甲○○將近300萬元之借款，伊
    與被告甲○○係認識一、二十年的朋友，跳票後伊就以所有
    之系爭土地為被告甲○○設定抵押權，當時被告甲○○同意
    給伊一段時間慢慢還款，但因伊生意失敗，一時無法就業，
    以致於到現在仍無法還錢給甲○○，伊確實有向被告甲○○
    借款，並不是虛偽的債權債務。
丙、被告甲○○方面：
一、聲明：原告之訴駁回。
二、陳述：被告丙○○自92年起即陸續以票據向伊借錢，但被告
    丙○○交付予伊的票據屆期提示均遭退票，尚欠伊290幾萬
    元，伊於票據退票後要求被告丙○○保障伊之債權，被告丙
    ○○答應將其所有之系爭土地為伊設定抵押權，當時之所以
    設定300萬元之抵押權，是因被告丙○○欠伊290幾萬元，故
    設定300萬元，而沒有約定利息、違約金是因為伊純粹是幫
    忙被告丙○○，只要被告丙○○能將借款償還就可以了，伊
    不需要向被告丙○○收取利息、違約金，伊是因為被告丙○
    ○週轉有困難，為了幫忙才借錢給被告丙○○，伊並不知道
    被告丙○○有向原告借款。
三、證據：提出發票人分別為丙○○、楊於潘、雅視隱形眼鏡行
    、謝文永之票據及退票理由單、公司基本資料查詢、切結書
    、假扣押聲請狀、臺灣士林地方法院94年度士簡移調字第21
    號調解筆錄及93年度促字第24418號支付命令、台灣台中地
    方法院93年度促字第61471號支付命令等件為證。
丁、本院依職權調取系爭抵押權設定登記資料、被告甲○○、訴
    外人陳楊嬌設於台中縣大里市農會帳戶92至93年之交易明細
    、雅視隱形眼鏡行之商業登記資料、被告丙○○92、93年之
    所得及財產資料、本院93年度執字第28498號卷。
    理    由
一、本件原告主張：被告丙○○於91年11月28日向原告借款40萬
    元，並申請額度7萬元之現金卡使用，約定應按月攤還本息
    ，詎被告丙○○分別於92年9月28日、92年11月21日起即未
    依約清償，依約債務已視為全部到期，惟被告丙○○竟於92
    年12月23日將其所有之系爭土地設定債權額300萬元之第一
    順位抵押權予被告甲○○，因系爭抵押權約定情形與一般社
    會交易習慣不同，且系爭土地價格又遠低於抵押權所擔保之
    債權額，系爭抵押權設定顯係基於通謀虛偽之意思所為，應
    屬無效，爰訴請確認抵押權所擔保之債權不存在，並請求回
    復原狀；又縱認被告間之債權實在，惟系爭抵押權僅係無償
    登記行為，且有害及原告之債權，亦屬民法第244條第1項規
    定之詐害行為，爰依法訴請撤銷系爭抵押權設定行為，並塗
    銷系爭抵押權之登記等語。
二、被告二人則以：被告丙○○於92年間陸續向被告甲○○借款
    ，金額約為300萬元，被告間確實有借貸關係存在，嗣因被
    告丙○○交付予被告甲○○調現之票據經屆期提示後，均遭
    退票，為保障被告甲○○之債權，被告丙○○始將其所有之
    系爭土地設定300萬元之抵押權予被告甲○○等語，資為抗
    辯。
三、兩造不爭執之事實：
  (一)被告丙○○於91年11月28日與原告簽訂分段式貸款契約書，
    向原告借款40萬元，借款期間自91年11月28日至94年11月28
    日止，利率固定為年息百分之12點99，分36期攤還，第1期
    繳納15,083元，第2至7期繳納15,085元，第8至14期繳納14,
    243元，第15至21期繳納13,401元，第22至28期繳納12,560
    元，第29至36期繳納11,661元，如未按期繳納應繳金額，逾
    期6個月以內者，按約定利率一成計算違約金，逾期6個月以
    上者，按約定利率二成計付違約金，借款人如逾期償還應繳
    之金額時，喪失期限利益。被告僅繳息至92年9月28日止，
    即未依約清償，尚欠289,613元，及自92年10月28日起算之
    利息及違約金。
  (二)被告丙○○於91年11月28日與原告簽訂現金卡貸款契約，約
    定借款額度最高以7萬元為限，利息固定以年息百分之17.99
    計算，借款利息按月於每月21日結算，借款人未依約清償本
    息時，自遲延日起，除按上述約定利率計付利息外，逾期6
    個月以內者，按上開利率百分之10，逾期6個月以上者，按
    上開利率百分之20計付違約金，如本借款利息之滾入致全部
    借款債務超過契約額度時，或任何一宗債務不依約清償本金
    及不依約付息時，即喪失期限利益。被告丙○○自92年11月
    21 日即未依約繳息，尚積欠7萬元，及自92年10月21日起算
    之利息、違約金。
  (三)被告丙○○於92年12月23日就其所有系爭土地設定300萬元
    之第一順位抵押權予被告甲○○，清償期為93年12月21日。
  (四)原告於93年8月20日向本院聲請就被告丙○○之財產強制執
    行，經查封拍賣系爭土地，因被告丙○○將系爭土地設定
    300萬元之第一順位抵押權予被告甲○○，而系爭土地於93
    年10月5日之鑑價價格合計僅為1,156,500元，並不足以清償
    執行費及優先債權，致原告聲請拍賣因無實益而撤回執行。
四、原告主張被告二人間並無債權存在，就系爭土地所為之抵押
    權設定行為係通謀虛偽意思表示，應屬無效，又縱認被告二
    人間確有債權存在，但其抵押權設定行為為無償行為，且有
    害於原告之債權，為詐害債權行為，原告亦得行使撤銷權等
    情，既均為被告二人所否認，並以前揭情詞置辯，則本件所
    應審究者厥為：(一)系爭抵押權所擔保之債權是否不存在？系
    爭抵押權設定行為是否係通謀虛偽意思表示，應屬無效？(二)
    如債權存在，並非通謀虛偽意思表示，則系爭抵押權之設定
    行為是否構成民法第244條第1項規定之詐害債權行為，而應
    予撤銷？茲分論如下：
  (一)系爭抵押權所擔保之債權是否不存在？系爭抵押權設定行為
    是否係通謀虛偽意思表示，應屬無效？
  1.按確認法律關係之訴，非原告有即受確認判決之法律上利益
    者，不得提起之，民事訴訟法第247條第1項定有明文。所謂
    即受確認判決之法律上利益．係指因法律關係之存否不明確
    ，致原告在私法上之地位有受侵害之危險，而此項危險得以
    對於被告之確認判決除去之者而言，故確認法律關係成立或
    為不成立之訴，苟具備前開要件，即得謂有即受確認判決之
    法律上利益，縱其所求確認者為他人間之法律關係，亦非不
    得提起，最高法院著有42年度臺上字第1030號判例足資參照
    。本件原告主張其對被告丙○○有債權，因被告二人間設定
    虛偽之系爭抵押權，使其債權無法實現，侵害其權益，惟為
    被告二人所否認，則被告二人間就系爭抵押權所擔保之債權
    是否不存在，自足影響原告之法律上地位，而上開不安之狀
    態，非不得以本件確認判決將之除去，揆諸前揭規定及說明
    ，原告提起本件訴訟，應有確認利益，先予敘明。
  2.按當事人主張有利於己之事實者，就其事實有舉證之責任，
    民事訴訟法第277條前段定有明文。又第三人主張表意人與
    相對人通謀而為虛偽意思表示者，該第三人應負舉證之責，
    最高法院著有48年度臺上字第29號判例可資參照。次按確認
    法律關係不存在之訴，如被告主張其法律關係存在時，應由
    被告負舉證責任，亦有最高法院48年度臺上字第29號、42年
    度臺上字第170號判例可參。
  3.查被告甲○○抗辯被告丙○○自92年起即陸續以票據向其借
    貸，金額共計2,928,432元，惟該等票據屆期提示均遭退票
    ，為保障其債權，被告丙○○始提出系爭土地為其設定抵押
    權等情，已據其提出被告丙○○所交付如附表所示之票據18
    張及退票理由單17張為證，雖附表三所示之支票發票人及背
    書人並非被告丙○○，惟謝文永為被告丙○○之兄弟，誼屬
    至親，以兄弟所簽發之支票向他人借貸，並無悖於常情。況
    上開票據部分尚有被告丙○○擔任董事長之波利瑪實業股份
    有限公司背書，足見被告甲○○抗辯附表所示之票據均係被
    告丙○○持以向其調現所交付乙節，堪以採信。再者，經本
    院調閱被告甲○○及其配偶陳楊嬌設於台中縣大里市農會帳
    戶自92 年至93年之交易明細資料核對結果，於附表所示票
    據到期日前3個月左右之時間，均有相當於票載金額之現金
    提領紀錄，核與被告甲○○陳稱：被告丙○○大部分是開票
    期2、3個月的票向伊調現等語相符（見本院卷第20頁）；參
    以一般以票據向他人借貸之常情，確多係簽發到期日在借款
    日後之票據向他人借貸，而票載到期日通常即為約定之清償
    日，堪認被告二人間應有借貸關係存在。原告雖以被告甲○
    ○所持有如附表之票據部分並非由被告丙○○所簽發，且無
    被告丙○○之背書，而系爭抵押權設定契約書亦無約定利息
    、違約金，與一般交易習慣不符，主張被告間並無借貸，系
    爭抵押權設定係通謀虛偽意思表示云云。然被告二人間以票
    據借貸之情形與常情無違，已如前述，而被告甲○○未向被
    告丙○○收取利息、違約金等情，在朋友間之借貸情形，並
    非絕無可能，原告並未提出任何之積極之反證證明被告二人
    間之借款係屬虛偽，其空言否認被告間有如上所述之貸借關
    係存在，進而主張渠等就系爭土地所為之抵押權設定係屬通
    謀虛偽意思表示等情，自難憑採。
  4.從而，原告先位聲明請求確認被告甲○○就系爭土地所為之
    300萬元抵押權登記無應受擔保債權存在，並請求被告甲○
    ○應將系爭抵押權辦理塗銷登記，於法無據，此部分之請求
    自應予駁回。
  (二)系爭抵押權之設定行為是否構成民法第244條第1項規定之詐
    害債權行為，而應予撤銷？
  1.按債務人所為之無償行為，有害及債權者，債權人得聲請撤
    銷之，民法第244條第1項定有明文。又按債務人以其所有之
    不動產設定抵押權，同時向他人借貸款項，其設定抵押權之
    行為，固屬有償行為，若先有債權之存在而於事後為之設定
    抵押權者，如無對價關係，即屬無償行為，倘有害及債權，
    則債權人自得依民法第244條第1項之規定以撤銷之，最高法
    院51年台上字第3528號判例可資參照。
  2.查被告甲○○於本院審理時自承：被告丙○○自92年起陸續
    以票據向伊借錢，但該等票據屆期提示均遭退票，尚欠290
    幾萬元未清償，被告丙○○所交付之票據自92年9月起即陸
    續退票，退票後伊要求被告丙○○處理，被告丙○○於92年
    12月拿出其所有之系爭土地讓伊設定抵押權，當時有約定給
    被告丙○○一年的時間還錢等語，核與被告丙○○於本院審
    理時供稱：伊在91、92年間，即因生意上需要資金週轉，開
    始以票據向被告甲○○調現，嗣因週轉不靈，票據陸續退票
    ，金額將近300萬元，為保障被告甲○○之債權，伊以其所
    有之系爭土地為被告甲○○設定抵押權，而被告甲○○同意
    給伊一段時間慢慢還款等語相符，依被告二人所述情節可知
    ，其等間係先有債權之存在，而於事後被告丙○○無法還款
    時方為抵押權之設定，該抵押權之設定並無對價關係，揆諸
    前揭判例意旨，自屬無償行為。
  3.又查原告因被告丙○○向其借貸之款項未能依約清償，而於
    93年8月20日持執行名義向本院聲請對被告丙○○所有之系
    爭土地強制執行，惟因系爭土地鑑價金額僅為1,156,500元
    ，低於第一順位抵押權人甲○○之優先債權金額，致拍賣無
    實益撤回執行，且觀諸被告丙○○92、93年財產歸戶資料，
    被告丙○○除系爭土地外並無其他財產，而被告丙○○亦自
    認其確無其他財產可清償債務，是被告丙○○就系爭土地無
    償為被告甲○○設定抵押權，確實已致原告之債權不能受償
    ，有害於原告之債權，核與民法第244條第1項規定之要件相
    符，原告備位聲明主張撤銷被告二人間就系爭土地所為之抵
    押權設定行為，並塗銷系爭抵押權登記以回復原狀，洵屬有
    據，應予准許。
五、綜上所述，被告二人間確有抵押債權存在，系爭抵押權設定
    行為，並無通謀虛偽之情，自非無效，原告請求確認系爭抵
    押權所擔保之債權300萬元不存在，即無理由。惟被告二人
    就系爭土地所為之設定抵押權行為為無償行為，且有害於原
    告之債權，原告依民法第244條第1項規定請求撤銷上開無償
    行為，並依同條第4項之規定請求被告甲○○塗銷系爭抵押
    權設定登記，即有理由，應予准許。
六、本件事證已臻明確，兩造其餘陳述及攻擊防禦方法經本院斟
    酌後認均不影響本判決之結果，爰不再逐一詳予論述，附此
    敘明。
七、據上論結，本件原告之訴為有理由，依民事訴訟法第78條、
    第85條第2項，判決如主文。
中    華    民    國    95    年     5    月    11    日
                  民事第二庭    法  官  林佩儒
以上正本係照原本作成
如對本判決上訴，須於判決送達後20日內向本院提出上訴狀
中    華    民    國    95    年     5    月    11    日
                                書記官  吳信助
附表一：
┌──────────────────────────────────┐
│發票人：丙○○   票據種類：支票      付款人：台中商銀東台中分行     │
├───┬──────┬──────┬─────┬──────┬───┤
│編號  │ 發  票  日 │退  票  日  │票 據金額 │ 票據號碼   │備註  │
├───┼──────┼──────┼─────┼──────┼───┤
│ 1    │92年10月31日│93年3月9日  │100,000   │TTA0000000  │      │
├───┼──────┼──────┼─────┼──────┼───┤
│ 2    │92年10月31日│93年3月9日  │280,000   │TTA0000000  │      │
├───┼──────┼──────┼─────┼──────┼───┤
│ 3    │92年11月30日│93年3月9日  │154,757   │TTA0000000  │      │
├───┼──────┼──────┼─────┼──────┼───┤
│ 4    │92年11月30日│93年3月9日  │320,975   │TTA0000000  │      │
├───┼──────┼──────┼─────┼──────┼───┤
│ 5    │92年12月31日│93年3月9日  │425,000   │TTA0000000  │      │
├───┴──────┴──────┴─────┴──────┴───┤
│ 發票人：丙○○   票據種類：本票                                    │
├───┬──────┬──────┬─────┬──────┬───┤
│編號  │發  票  日  │到  期  日  │ 票據金額 │票據號碼    │備註  │
├───┼──────┼──────┼─────┼──────┼───┤
│  1   │92年12月31日│92年12月31日│ 404,900  │046331      │      │
└───┴──────┴──────┴─────┴──────┴───┘
附表二：
┌───────────────────────────────────────┐
│發票人：楊於潘    票據種類：支票    付款人：三信商業銀行大智分行              │
├───┬──────┬──────┬─────┬──────┬────────┤
│編號  │ 發  票  日 │ 退  票  日 │ 票據金額 │ 票據號碼   │備        註    │
├───┼──────┼──────┼─────┼──────┼────────┤
│ 1    │92年10月31日│92年11月17日│ 110,800  │ GA0000000  │丙○○背書      │
├───┼──────┼──────┼─────┼──────┼────────┤
│ 2    │92年11月30日│92年12月1日 │ 121,300  │ GA0000000  │同上            │
├───┼──────┼──────┼─────┼──────┼────────┤
│ 3    │92年11月30日│92年12月1日 │ 61,800   │ GA0000000  │同上            │
├───┼──────┼──────┼─────┼──────┼────────┤
│ 4    │92年11月30日│92年12月1日 │ 113,200  │ GA0000000  │同上            │
├───┼──────┼──────┼─────┼──────┼────────┤
│ 5    │92年12月31日│92年12月31日│ 115,000  │  GA0000000 │同上            │
├───┼──────┼──────┼─────┼──────┼────────┤
│ 6    │92年11月20日│92年11月20日│ 58,400   │  GA0000000 │同上            │
├───┼──────┼──────┼─────┼──────┼────────┤
│ 7    │92年12月20日│92年12月31日│ 62,300   │  GA0000000 │同上            │
└───┴──────┴──────┴─────┴──────┴────────┘
附表三：
┌─────── ──────────────────────── ───────┐
│發票人：謝文永即雅視隱形眼鏡行      票據種類：支票                            │
│付款人：臺灣中小企業銀行南京東路分行                                          │
├───┬──────┬──────┬─────┬──────┬────────┤
│編號  │ 發  票  日 │ 退  票  日 │ 票據金額 │ 票據號碼   │ 備          註 │
├───┼──────┼──────┼─────┼──────┼────────┤
│ 1    │92年12月31日│93年7月14日 │ 145,600  │ AP0000000  │                │
├───┼──────┼──────┼─────┼──────┼────────┤
│ 2    │92年11月30日│93年7月6日  │ 145,600  │ AP0000000  │                │
├───┼──────┼──────┼─────┼──────┼────────┤
│ 3    │92年12月31日│93年7月14日 │ 124,000  │ AP0000000  │波利瑪實業股份有│
│      │            │            │          │            │限公司背書      │
├───┼──────┼──────┼─────┼──────┼────────┤
│ 4    │93年1月31日 │93年7月4日  │ 132,500  │  AP0000000 │波利瑪實業股份有│
│      │            │            │          │            │限公司背書      │
├───┴──────┴──────┴─────┴──────┴────────┤
│發票人：謝文永    票據種類：支票   付款人：台北銀行中崙分行                   │
├───┬──────┬──────┬─────┬──────┬────────┤
│編號  │發  票  日  │退  票  日  │票據金額  │票 據 號 碼 │備          註  │
├───┼──────┼──────┼─────┼──────┼────────┤
│ 1    │93年8月31日 │93年9月1日  │ 52,300   │  CL0000000 │                │
└───┴──────┴──────┴─────┴──────┴────────┘


司法院資訊處製作；財團法人民間司法改革基金會備份。
